臺灣屏東地方法院民事判決　　　　　　　　 99年度醫字第7號
原　　　告　楊淑珍
訴訟代理人　利美利律師
被　　　告　洪哲洲即大武診所
　　　　　　黃御庭
共　　　同
訴訟代理人　鍾治漢律師
上列當事人間請求侵權行為損害賠償事件，本院於中華民國100
年12月22日言詞辯論終結，判決如下：
    主  文
原告之訴駁回。
訴訟費用由原告負擔。
    事  實  及  理  由
一、原告主張：其母楊李冷利，於民國18年出生，患有糖尿病、
    失智症及尿毒症病史，自95年8 月起接受規則血液透析治療
    （下稱洗腎），原洗腎地點在屏東基督教醫院，嗣經轉介到
    大武診所洗腎。於97年9 月3 日上午11時許，原告一如既往
    委任被告洪哲洲即大武診所（即其獨資）為楊李冷利洗腎，
    被告黃御庭係被告洪哲洲即大武診所僱用值勤之護士；原告
    於當日下午3 時45分許接獲診所護士電話通知，楊李冷利竟
    因人工血管脫落，血流不止等語，經送屏東基督教醫院後，
    仍不幸於97年9 月5 日因失血造成之低血容性休克而死亡。
    經查，依醫療機構設置標準第9 條（診所設置標準）附表中
    關於護理人員有「設洗腎治療床（台）者，每四床（台）應
    有一人」之規定，但事發時該診所有5 位病患在洗腎，僅有
    被告黃御庭一位護士在場，可見被告洪哲洲即大武診所關於
    護理人員之配置違反上開規定，顯有過失；又被告黃御庭已
    知楊李冷利患有失智症難以溝通，自應在其洗腎時實施約束
    （即五花大綁），倘有予以約束，病患如何能自己拔除管路
    ，顯見被告黃御庭並未對之實施約束，致楊李冷利將其管路
    拔掉，且未及時發現其管路脫落，致楊李冷利失血過多死亡
    ，亦顯有過失。綜上，被告洪哲洲即大武診所與被告黃御庭
    共同侵害楊李冷利之生命，即應依共同侵權行為連帶賠償；
    又被告洪哲洲即大武診所為被告黃御庭之僱用人，應就被告
    黃御庭之侵權行為負僱用人之連帶責任；又被告黃御庭既為
    被告洪哲洲即大武診所之使用人，不論被告黃御庭之過失或
    被告洪哲洲即大武診所本人之過失，均屬被告洪哲洲即大武
    診所處理委任事務之過失，是被告洪哲洲即大武診依委任、
    不完全給付之債務不履行之關係，亦負賠償責任。而原告係
    楊李冷利之女兒，支出殯葬費，並受有非財產上之損害，爰
    請求殯葬費新臺幣（下同）30萬元及慰撫金100 萬元等情。
    並聲明：被告應連帶給付原告130 萬元及自起訴狀繕本送達
    翌日起至清償日止按週年利率5%計算之利息。
二、被告則以：事發當日大武診所共有12名洗腎病患，三樓7 人
    、二樓5 人，護理人員共3 人，並無違反規定；依台灣腎臟
    醫學會血液透析（洗腎）評量作業評量標準，為「每4-5 位
    治療中之透析病患有一位護理人員照顧」，即使是一人照顧
    5 床，仍符合醫療常規，可見被告洪哲洲即大武診所就護理
    人員之配置並無過失。事實上，楊李冷利已有多次在洗腎中
    自拔導管之紀錄，早已列為重點注意之病患，每次都有紀錄
    異常事件，並檢討如何加強防範再次發生，除每次都一定要
    約束外，還要求家屬陪伴幫忙注意，絕對不可能沒有約束，
    隔壁床的病患也都知道，只要家屬曾經過來關心一下，一定
    會看到病患被約束，醫療中之約束方法並非原告主張之五花
    大綁，而是保護性約束，此病患動靜脈管位於右手上臂，
    為避免病患自行拔管，將其雙手約束帶綁在手腕處，固定於
    兩旁床欄，約束之鬆緊度以能伸入1-2 根手指為原則，每隔
    30分鐘必須觀察肢體末端（手指處）血液循環狀態，也不可
    綁太緊，以免會有肢體末端血液循環不良，甚或組織壞死之
    危險，本次事發後亦及時發現而為適當之處理，被告黃御庭
    並無過失。本件經行政院衛生署醫事審議委員會鑑定，認無
    醫療疏失，被告均經檢察官不起訴處分確定。退步言，縱認
    被告應負賠償責任，殯葬費超過15萬元部分應非必要費用，
    而慰撫金超過15萬元部分已屬過高等語資為抗辯。並聲明：
    原告之訴駁回。
三、兩造不爭執之事實：
    (一)楊李冷利為原告之母，於97年9 月3 日上午11時許，原告
      一如既往委任被告洪哲洲即大武診所（獨資）為楊李冷利
      洗腎，被告黃御庭係被告洪哲洲即大武診所僱用值勤照顧
      楊李冷利之護士。
    (二)楊李冷利時年79歲，患有糖尿病、失智症及尿毒症病史，
      於洗腎時，護理人員理應對其實施適當之約束。
    (三)當日下午3 時45分許，楊李冷利因靜脈穿刺針脫落及大量
      出血，送進屏東基督教醫院急診，仍不幸於97年9 月5 日
      因失血造成之低血容性休克而死亡。
四、本件兩造爭執所在厥為：(一)被告洪哲洲即大武診所關於護理
    人員之配置有無過失？(二)被告黃御庭有無對於楊李冷利實施
    適當之約束？(三)被告黃御庭於事發後有無及時發現並為適當
    之處理？(四)如被告須負賠償責任，原告請求殯葬費及慰撫金
    之數額是否合理？茲分別說明如下：
    (一)依行政院衛生署函覆本院略以：醫療機構設置標準就診所
      設置標準之附表所示就護產人員「設洗腎治療床（台）者
      ，每四床（台）應有一人」之規定，係指依設置之洗腎床
      （台）數，所應配置且辦理執業登記之護產人員之最低總
      人數；至其輪值人力分配，係屬醫療機構之內部管理事項
      ，得由其逕行調配等語明確，有行政院衛生署100 年4 月
      22日衛署醫字第1000008854號函1 紙附卷可稽（見本院卷
      第80頁）。原告援引上開規定，指摘事發時該診所有5 位
      病患在洗腎，僅有被告黃御庭一位護士在場，顯係誤解該
      規定意旨，輪值人力分配乃與該規定無關；另一方面，依
      台灣腎臟醫學會血液透析（洗腎）評量作業評量標準，為
      「每4-5 位治療中之透析病患有一位護理人員照顧」，即
      一人照顧5 床，仍符合醫療常規，有該評量標準在卷可參
      （見本院卷第46頁反面）。基此，縱令事發時有5 位病患
      在洗腎，僅有被告黃御庭一位護士在場，仍符合醫療常規
      ，原告執此理由主張被告洪哲洲即大武診所關於護理人員
      之配置有過失，自屬無據。
    (二)依行政院衛生署醫事審議委員會鑑定意見：「依大武診所
      透析紀錄，黃護理師於透析治療時有將病人約束，發現出
      血後，緊急停止透析，通知醫師洪哲洲處理。測量病人血
      壓發現嚴重偏低後，經由靜脈輸入共700 毫升生理食鹽水
      。該護士於發現事件後之作為，符合醫療常規，尚未發現
      有疏失之處。」有此行政院衛生署醫事審議委員會鑑定書
      （編號：0000000 ）在卷可憑（見本院卷第20頁反面）。
      按當事人主張有利於己之事實者，就其事實有舉證之責任
      ，但法律別有規定，或依其情形顯失公平者，不在此限，
      民事訴訟法第277 條定有明文，本件原告主張被告黃御庭
      並未對楊李冷利實施約束，又未及時發現管路脫落之事實
      ，雖屬消極事實而不易舉證，但被告既已援引前揭反證，
      原告猶止於空言質疑，未能舉證以資推翻該反證之證明力
      ，仍應由原告就其未能證明有利於己之該等事實承擔敗訴
      之不利益，始符公允，從而無法採認原告所稱被告黃御庭
      有何過失之主張。
    (三)原告既不能證明被告洪哲洲即大武診所、被告黃御庭對於
      楊李冷利之死因有何過失，自難認渠等構成民法第184 條
      、第185 條、第188 條之侵權行為，而被告洪哲洲即大武
      診所就其所受委任債務之履行既無過失或其他可歸責事由
      ，亦與民法第544 條、第227 條債權人得請求損害賠償之
      要件不合。準此，原告請求被告賠償之依據均不成立，自
      毋庸審究原告請求殯葬費及慰撫金之數額是否合理。
五、綜上所述，原告依各項侵權行為、委任及債務不履行之法律
    關係，請求被告連帶給付原告130 萬元本息，均為無理由，
    應予駁回。
六、兩造其餘之攻擊或防禦方法及未經援用之證據，經本院斟酌
    後，認為均對於本判決結果不生影響，自無逐一詳予論駁之
    必要，附此敘明。
七、訴訟費用負擔之依據：民事訴訟法第78條。
中    華    民    國   100    年    12    月    29    日
                  民事第二庭    法  官  蔡嘉裕
正本係照原本作成。
如不服本判決，應於收受送達後20日內，向本院提出上訴狀（須
按他造當事人之人數附繕本）。
中    華    民    國   100    年    12    月    29    日
                                書記官  蘇小雅